【裁判字號】    98,訴,175
【裁判日期】    980630
【裁判案由】    清償借款
【裁判全文】
臺灣板橋地方法院民事判決               98年度訴字第175號
原      告  戊○○
                        樓
訴訟代理人  李成功律師
複代理人    許聰元律師
            甲○○
被      告  丁○○○○○○
訴訟代理人  楊逸民律師
上列當事人間請求清償借款事件，經本院於民國98年6 月26日言
詞辯論終結，判決如下：
    主  文
被告應給付原告新台幣參拾伍萬元及自民國九十八年一月十四日
起至清償日止，按週年利率百分之五計算之利息。
原告其餘之訴駁回。
訴訟費用由被告五分之三，餘由原告負擔。
本判決原告勝訴部分得假執行。但被告如以新台幣參拾伍萬元為
原告預供擔保後，得免為假執行。
原告其餘假執行之聲請駁回。
    事實及理由
一、原告主張：被告前於民國91年6 月、92年3 月3 日及93年3
    月28日，先後向原告借款，金額分別為新台幣（下同）20萬
    元、20萬元及15萬元，迄未返還，經原告委請律師去函催告
    限於97年12月25日前清償，被告均置之不理，爰依消費借貸
    之法律關係，請求被告給付。並聲明：被告應給付原告55萬
    元，及自97年12月26日起按年息5%計算之利息。(二)願供擔保
    ，請准宣告假執行。
二、被告則以：
    (一)原告主張被告向其借款，並提出91年6 月、93年3月28日
      由被告所書立之合約書、借據為憑，被告對於上開書據之
      真正不爭執，惟否認原告有交付上開書據所載20萬元、15
      萬元予被告，故原告主張被告應返還渠借款云云，並無理
      由。
    (二)查原告主張被告於92年3 月3 日向其借款20萬元云云，被
      告否認之。次觀之被告所提出之台灣中小企業銀行之匯款
      申請書內容，匯款人為訴外人即原告之女乙○○而非原告
      ，自不得執之作為原告向渠借款之證明。而原告與乙○○
      原為夫妻，嗣經被告請求判決離婚於97年5 月2 日經鈞院
      96年度婚字第759 號判決准予離婚確定在案。乙○○於92
      年間擔任被告當時經營之「永泰食品企業社」會計及出納
      ，於同年2 月7 日，未經被告同意，擅自將被告設於中和
      農會中正分行之帳號內存款以金融卡分4 次共提領8 萬元
      離去，復將上開銀行帳戶之存摺、印鑑、企業社之客票、
      現金、被告身份證等物品一併取走返回娘家（即原告之住
      處）。被告因此委託粘舜權律師於同年2 月10日發函請求
      乙○○返還上開物品，故乙○○方於同年3 月3 日匯款返
      還被告20萬元，該20萬元匯款並非被告向原告所貸借。
    等語置辯，並聲明：(一)原告之訴及假執行之聲請均駁回。(二)
    如受不利判決，願供擔保，請准宣告免為假執行。
三、兩造不爭執之事實：
    (一)被告於91年6 月間有書立合約書，記載：「茲收到戊○○
      女士新台幣貳拾萬元正。投資永泰雜糧行。以此收據為憑
      據。」等語，有合約書之影本1 紙附於本院卷第3 頁可憑
      。
    (二)乙○○有於92年3 月3 日匯款20萬元至被告在中和農會中
      正分行00000000000000帳號帳戶，有臺灣中小企業銀行蘆
      洲分行跨行匯款入戶電匯申請書之影本1 紙附於本院卷第
      4 頁可稽。
    (三)被告於93年3 月28日有書立借據，記載：「茲收戊○○女
      士新台幣壹拾伍萬元整。」等語，有借據之影本1 紙附於
      本院卷第5 頁可憑。
四、原告請求被告返還系爭3 筆借款，惟被告否認於91年6 月間
    及93年3 月28日有收到20萬元及15萬元之借款，並爭執92年
    3 月3 日乙○○所匯之20萬元係屬借款，抗辯：係乙○○將
    其所經營永泰雜糧行之資金攜捲而去，經其催討後乃匯回20
    萬元等語。經查，
    (一)按消費借貸為要物契約，因金錢或其他代替物之交付而生
      效力，如當事人間就是否已實際交付之事實有爭執，固應
      由主張已為交付之貸與人負舉證責任。惟被告於91年6 月
      間及93年3 月28日向原告借款時有簽立合約書及借據，分
      別記載：「茲收到戊○○女士新台幣貳拾萬元正。投資永
      泰雜糧行。以此收據為憑據。」、「茲收戊○○女士新台
      幣壹拾伍萬元整。」等語，此有合約書及借據之影本各1
      紙分別附於本院卷第3 頁、第5 頁可稽。而上開合約書及
      借據之記載，其文義係表明有收到借款20萬元及15萬元之
      旨，亦為被告所不爭執（見本院卷第34頁及第54頁，98年
      3 月31日及同年6 月26日言詞辯論筆錄），則被告抗辯未
      實際收到借款等語，自應由其負證明之責。被告就此並未
      提出任何證據以為證明，其上開未受借款交付之抗辯，自
      難採信。
    (二)原告另主張乙○○於92年3 月3 日匯款20萬元予被告，係
      伊貸借予被告之款項乙節，固據提出匯款單及舉證人乙○
      ○為證。惟依該匯款單之記載，匯款人為乙○○，並非原
      告，且匯款之原因事由多端，買賣、投資、贈與、清償債
      務等均屬可能，尚無從遽資為係原告借款予被告之認定。
      原告就此雖再舉證人乙○○到場證述：「原證二之匯款單
      ，是在ＳＡＲＳ期間被告要屯貨，當時我們被公公趕出去
      住在外面，因為沒有地方可以住所以我就住娘家，被告假
      日會來看小孩，被告跟我說他要屯貨缺錢，問說可否在請
      我媽媽幫忙再借他錢，我爸那時生病，所以我媽媽沒有辦
      法去匯錢，所以由我去匯。」等語（見本院卷第46頁，98
      年6 月5 日言詞辯論筆錄），惟乙○○前曾將被告之銀行
      存摺、印鑑等物品攜離，經被告委託律師於92年2 月10日
      以律師函催告乙○○返還乙節，有律師函之影本1 份附於
      本院卷第24- 25頁可憑。而被告當時曾向任職永泰食品企
      業社之員工丙○○提及支票及存款遭乙○○帶走，其有寄
      存證信函予乙○○，乙○○嗣有匯回20萬元等情，亦據證
      人丙○○證述明確（見本院卷第38-39 頁，98年5 月5 日
      言詞辯論筆錄），則上開匯款是否為原告借貸與被告之款
      項，非無疑問。再參以原告於91年6 月間及93年3 月28日
      借款予被告，均有要求被告書立合約書或借據以為證明，
      倘系爭匯款確屬借款，原告自無不比照要求被告立據之理
      。而乙○○為原告之女，與被告前係夫妻，現已離異，其
      證詞亦不無迴護原告之可能，實難據其上開證詞即認系爭
      匯款即為原告借貸予被告之款項。此外，原告就乙○○於
      92年3 月3 日匯款予被告之20萬元，係其借貸予被告之款
      項，並未再舉證以為證明，此部分主張自難信為真實。
    (三)按民法第478 條規定：消費借貸未定返還期限者，借用人
      得隨時返還，貸與人亦得定1 個月以上之相當期限催告返
      還。所謂貸與人得定1 個月以上之相當期限催告返還，非
      謂貸與人之催告必須定有期限，祇須貸與人有催告之事實
      ，而催告後已逾一個月以上相當期限者，即認借用人有返
      還借用物之義務。最高法院73年台抗字第413 號判例意旨
      參照。查原告於91年6 月間及93年3 月28日分別借款20萬
      元及15萬元予被告，均未約定返還期限，有如前述，而原
      告於97年12月12日有以台北漢中街郵局第682 號存證信函
      催告被告於同年月25 日 前清償，經被告於同年月13日收
      受乙節，有存證信函及掛號郵件收件回執之影本1 份附於
      本院卷第6-7 頁可稽。原告所定期限雖不足1 個月，惟應
      認於被告受催告之日起屆滿1個 月之日即98年1 月14日起
      ，即負返還借款之義務。從而，原告依據消費借貸契約關
      係，請求被告給付55萬元及遲延利息，在35萬元及自98年
      1 月14日起，按週年利息5%計算之利息之範圍內為有理由
      ，應予准許；逾上開範圍之請求為無理由，應予駁回。
五、本案事證已臻明確，兩造其餘主張陳述及所提之證據，經審
    究認無礙勝負之判斷，爰不一一論列，附此敘明。
六、兩造均陳明願供擔保，請求宣告假執行及免為假執行，經核
    本判決原告勝訴部分所命被告給付之金額未逾50萬元，爰依
    民事訴訟法第389 條第1 項第5 款之規定，依職權宣告假執
    行，並酌定相當之擔保金額，准免為假執行。原告敗訴部分
    ，其假執行之聲請已失所附依，爰併予駁回之。
七、結論：本件原告之訴為有理由，依民事訴訟法第79條、第
    389 條第1 項第5 款、第392 條第2 項，判決如主文。
中    華    民    國    98    年    6     月    30    日
                  民事第二庭    法  官  陳麗玲
以上正本係照原本作成
如對本判決上訴，須於判決送達後20日內向本院提出上訴狀
中    華    民    國    98    年    6     月    30    日
                                書記官  吳俞玲


司法院資訊處製作；財團法人民間司法改革基金會備份。
